臺灣臺中地方法院民事判決　95年度訴字第229號
原　　　　告　甲○○
被　　　　告　乙○○
兼訴訟代理人　丙○○
當事人間損害賠償事件，本院於９６年１０月１６日言詞辯論終
結，判決如下：
    主    文
被告丙○○應給付原告新臺幣貳拾陸萬零參佰壹拾貳元，及自民
國九十五年一月二十九日起至清償日止，按週年利率百分之五計
算之利息。
原告其餘先位之訴及備位之訴均駁回
訴訟費用由被告丙○○負擔五分之一，餘由原告負擔。
本判決原告勝訴部分得假執行。
    事實及理由
一、本件原告主張：(一)被告丙○○出賣其共有坐落臺中縣霧峰鄉
    ○○段第１０７３號土地，應有部分１／４（下稱系爭持分
    土地）與被告乙○○時，未徵詢共有人即原告是否優先購買
    ，竟於民國９３年３月６日委託訴外人林月春、訴外人王樹
    花為複代理人之土地登記申請書上共同切結：「優先購買權
    人已放棄優先購買權」，持向臺中縣大里地政事務所辦理所
    有權移轉登記，共同侵害原告之權利，爰本於民法第１８４
    條第１項前段、第１８５條第１項侵權行為之法律關係，先
    位聲明：被告應連帶給付原告新臺幣（下同）000000
    0元，及自起訴狀繕本送達翌日起至清償日止，按年息５％
    計算之利息。(二)又被告丙○○對原告負有債務，被告２人間
    並無實際資金往來，系爭持分土地所有權移轉雖名為買賣，
    實則係以贈與逃避被告丙○○應負之債務，且以社會習慣與
    通念，一般人遇有不動產共有情事，因利用不易均不願購買
    ，否則亦會先行詢問其他共有人瞭解現況，況系爭持分土地
    共有人多數，其上仍有建物，買受人會不加徵詢即予以購買
    ，實屬難以想像，故此更可證明被告間通謀虛偽意思表示情
    事至明，爰依據民法第８７條、第２４４條規定，備位聲明
    ：確認被告丙○○及乙○○間就系爭持分土地之買賣關係及
    物權移轉契約不存在，被告丙○○及乙○○應塗銷９４年３
    月１０日，針對系爭土地所有權移轉登記。
二、被告則以：(一)系爭持分土地原為原告之兄王能所有，王
    能積欠被告債務３５００萬元未付，經被告丙○○聲請強制
    執行系爭持分土地，於鈞院９３年度執字第２０５１５號強
    制執行事件中，原告第一次在臺中縣大里市○○路耕讀園要
    求以１５萬元向被告購買系爭持分土地，第二次在臺中市○
    ○路法院前咖啡廳時，改以２０萬元購買，第三次在臺中市
    ○○路彰化銀行後面小吃店，又改以３０萬元購買，豈能謂
    不知被告丙○○將系爭持分土地出售？(二)原告檢具之債權憑
    證，已於其兄與被告丙○○訴訟中予以抵銷，且時效早已消
    滅，若有債權憑證之債權存在，原告自行依債權憑證行使權
    利，而不需另行支付價金向被告購買系爭持分土地，原告拒
    絕行使共有人優先購買權之意甚明。(三)系爭持分土地經鈞院
    ９３年度執字第２０５１５號強制執行事件強制執行時，已
    依法通知原告是否行使行使優先購買權，依常理判斷，日後
    出售價格應高於承受價格，原告未於上開強制執行程序主張
    優先購買權，反而要求被告丙○○承受，再以１５萬元、２
    ０萬元或３０萬元向被告丙○○購買系爭持分土地，原告應
    就其優先權如何受侵害？損害多少？應負完全舉證責任。(四)
    原告不依法負舉證證明之責，卻謂：「以社會習慣與通念，
    一般人遇有不動產共有情事，因利用不易均不願購買，否則
    亦會先行詢問其他共有人瞭解現況，況本案系爭不動產共有
    人多數，其上仍有建物」，率然主張被告２人通謀虛偽意思
    表示，於法自無可取等語置辯，請求駁回原告先位及備位之
    訴。
三、原告另於被告抗辯後陳述：其因優先購買權被侵害所受之損
    害，集中於所失利益部分，被告乙○○於９４年３月間取得
    系爭持分土地，當時公告地價每平方公尺７２００元，現今
    該筆土地調漲為每平方公尺８８００元。
四、本件被告２人受合法之通知，無正當理由，未於言詞辯論期
    日到場，經核無民事訴訟法第３８６條所列各款之情形，爰
    依原告之聲請，准由其一造辯論而為判決。
五、按訴狀送達後，原告不得將原訴變更或追加他訴。但擴張或
    減縮應受判決事項之聲明者，不在此限，民事訴訟法第２５
    ５條第１項第３款定有明文。本件先位之訴利息部分，原告
    原起訴自９４年３月１０日起算，嗣於９５年２月１４日本
    院言詞辯論時，減縮聲明自起訴狀繕本送達被告翌日起算，
    ，核與首揭規定相符，應予准許，合先敘明。
六、原告主張被告丙○○出賣系爭持分土地與被告乙○○，於９
    ３年３月６日委託訴外人林月春、訴外人王樹花為複代理人
    之土地登記申請書上共同切結：「優先購買權人已放棄優先
    購買權」，持向臺中縣大里地政事務所辦理所有權移轉登記
    之事實，業據其提出系爭持分土地登記第二類謄本、土地登
    記申請書等件為證，復為被告所不爭執，此部分事實，堪信
    為真實。至原告主張被告丙○○未徵詢共有人即原告是否優
    先購買，即將系爭持分土地出賣與被告乙○○，被告２人間
    並無實際資金往來，系爭持分土地所有權移轉雖名為買賣，
    實則係以贈與逃避被告丙○○應負之債務之事實，則為被告
    所否認，並以前詞置辯。經查，
  (一)先位之訴部分：
    １按土地法第３４條之１第４項僅規定共有人出賣共有土地
　　　或建築改良物之應有部分時，他共有人得以同一價格共同
  　　或單獨先承購，並未如同法第１０４條第２項後段設有出
    　賣人未通知優先購買權人而與第三人訂立買賣契約者，其
      契約不得對抗優先購買權人之明文。故該條項規定之優先
      承購權係指他共有人於共有人出賣共有土地或建築改良物
      時，對於該共有人有請求以同樣條件訂立買賣契約之權而
      言，倘共有人違反法律規定將應有部分賣與他人已依法取
      得所有權時，他共有人僅能請求損害賠償，不能對承買人
      主張其買賣契約為無效請求塗銷登記，有最高法院６５年
　　　臺上字第８５３號判例及６９年度臺上字第９８９號判決
  　　可參。又共有土地出賣人之通知義務，係在不動產買賣債
　    權契約成立之後，而在訂立不動產所有權移轉登記之物權
      契約之時；而本條所定之優先購買權，應參照土地法第１
      ０４條第２項之規定，解為於接到出賣通知後十日內不表
      示者，視為放棄，亦有最高法院８０年度臺上字第２１９
      ８號、７８年度臺上字第２５０９號判決可資參照。被告
      丙○○主張系爭持分土地出賣與被告乙○○時，有通知原
      告行使優先購買權之事實，業據原告所否認，且縱認屬實
      ，依原告所提出並為被告所不爭執之系爭持分土地登記申
      請書上所載，被告丙○○係於９４年３月６日以買賣為原
      因，將系爭持分土地所有權移轉登記與被告乙○○，申請
      書末立約日期為９４年３月６日，亦即被告２人間成立不
      動產買賣債權契約及物權契約均在９４年３月６日，被告
      丙○○縱有通知原告行使優先購買權，顯未達十日之期間
      ，其有侵害原告優先購買權之事實，至為明顯，被告抗辯
      原告優先購買權未受侵害等語，不足採信。
    ２又共同侵權行為必共同行為人均已具備侵權行為之要件，
      且以各行為人故意或過失不法之行為，均係所生損害之共
      同原因（即所謂行為關連共同）始克成立，有最高法院８
      ４年度臺上字第２２６３號判決可參。本件原告受有損害
      ，乃係被告丙○○未合法通知原告行使優先購買權所致，
      而共有人出賣共有土地應有部分之通知，係屬出賣人共有
      人之義務，已如前述，與買受人無涉，故原告主張因優先
      購買權受到侵害，被告乙○○應與被告丙○○負共同侵權
      行為之損害賠償責任，不足採信。
    ３而損害賠償，除法律另有規定或契約另有訂定外，應以填
      補債權人所受損害及所失利益為限，為民法第２１６條第
      １項所明定。故同一事實，一方使債權人受有損害，一方
　　　又使債權人受有利益者，應於所受之損害內，扣抵所受之
 　 　利益，必其損益相抵之結果尚有損害，始應由債務人負賠
    　償責任，有最高法院２７年滬上字第７３號判例可參。本
      件原告如能行使優先購買權，對於被告丙○○有請求以被
      告乙○○同樣條件訂立買賣契約，依系爭持分土地登記申
　　　請書上所載，被告丙○○係以0000000元之價格，
 　 　將系爭持分土地出賣與被告乙○○，而原告主張系爭持分
　    土地已調漲為每平方公尺８８００元，業據其提出載有系
      爭持分土地９５年１月公告土地現值之第二類謄本一份在
      卷可稽，以原告所主張之上開標準計算，系爭持分土地９
      ５年１月公告土地現值為0000000元「計算式：８
      ８００元／平方公尺×６５０．７８平方公尺÷４（應有
      部分）＝0000000元」，惟依上開最高法院判例意
      旨，應扣抵原告應支付之價金0000000元，此部分
　　　原告雖提出本票及本院９２年７月２５日９２民執卯字第
　  　３００２５號對被告丙○○債權憑證，惟依該債權憑證上
    　所載，原告可以對被告丙○○再行強制執行，乃溯源於本
      院７２年度票字第４７３５號民事確定裁定及其後臺灣基
      隆地方法院７２年１１月１５日基院民勤字第２３１８０
      號核發之債權憑證，此情經依職權調閱本院９２年度執字
      第３００２５號民事執行全卷查對無訛，是原告以被告丙
      ○○所簽發之本票聲請法院准許強制執行，行使本票上之
      權利，其消滅時效期間為３年，嗣臺灣基隆地方法院於７
　　　２年１１月１５日發給原告債權憑證，時效中斷事由終止
　　　，被告之本票票款請求權自取得債權憑證之翌日即７２年
　　　１１月１６日起，時效重新起算，且消滅時效期間仍為票
　  　據法第２２條第１項所定之３年，其時效期間應於７５年
    　１１月１６日屆滿，惟原告遲至９２年２年５月１５日方
      持臺灣基隆地方法院７２年１１月１５日基院民勤字第２
      ３１８０號核發之債權憑證聲請強制執行，有原告聲請強
　　　制執行（核發債權憑證）狀附於本院上開民事執行全卷可
　　　稽，其執行名義之請求權顯已罹於消滅時效。被告丙○○
　　　業已抗辯原告所持執行名義所示之請求權消滅時效已完成
　　　，依民法第３３７條規定，自不得抵銷原告應支付之價金
　　　0000000元。是原告因被告丙○○侵害其優先購買
　　　權所受之損害應為２６０３１２元「計算式：00000
　  　00元（系爭持分土地９５年１月公告土地現值）－00
    　00000元（原告應支付之價金）＝２６０３１２元」
      。
    ４綜上所述，原告本於侵權行為之法律關係，請求被告丙○
　　　○給付２６０３１２元，及自起訴狀繕本送達翌日即９５
  　　年１月２９日起至清償日止，按週年利率百分之五計算之
    　利息，為有理由，應予准許；逾此部分之請求，為無理由
　　  ，應予駁回。
  (二)備位之訴部分：
    １按當事人主張有利於己之事實，就其事實負有舉證之責，
　　　民事訴訟法第２７７條前段定有明文。又第三人主張表意
      人與相對人通謀而為虛偽意思表示者，該第三人應負舉證
      之責，有最高法院４８年臺上字第２９號判例可參。原告
      主張被告系爭持分土地所有權移轉雖名為買賣，實則係以
      贈與逃避被告丙○○應負之債務，業據被告所否認，揆諸
    　上開法條及最高法院判例意旨，原告自應就此項事實舉證
      之義務。對此，原告固提出系爭持分土地登記第二類謄本
      、土地登記申請書、本票、本院９２年７月２５日９２民
      執卯字第３００２５號債權憑證等件為證，惟上開證據，
      僅能證明其債權之存在及系爭持分土地移轉之情形，不能
      證明被告２人間就系爭持分土地之買賣及其移轉行為，為
      通謀而為虛偽之意思表示。況原告所提出之本票及債權憑
      證，其執行名義之請求權於７５年１１月１６日已罹消滅
      時效，已如前述，被告丙○○於原告請求清償該債務時，
      本可提出消滅時效抗辯拒絕給付，自無必要為通謀而為虛
      偽之意思表示，以買賣為名，實則將系爭持分土地贈與並
      移轉所有權與被告乙○○。是原告主張被告２人間就系爭
      持分土地之買賣及移轉行為，為通謀而為虛偽之意思表示
      ，不足採信。
    ２又債權人依民法第２４４條規定，撤銷債務人所為之有償
　　　或無償行為者，祇須具備下列之條件，(一)為債務人所為之
 　 　法律行為(二)其法律行為有害於債權人(三)其法律行為係以財
    　產權為目的(四)如為有償之法律行為，債務人於行為時，明
      知其行為有害於債權人，受益人於受益時，亦明知其事情
      ，有最高法院４２年臺上字第３２３號判例可參。原告所
      提出之本票及本院９２年７月２５日９２民執卯字第３０
      ０２５號債權憑證，其執行名義之請求權於７５年１１月
      １６日已罹消滅時效，已如前述，被告丙○○於原告請求
      清償該債務時，本可提出消滅時效抗辯拒絕給付，被告２
      人間就系爭持分土地之買賣及移轉行為，不發生有害債權
      人即原告之結果，原告主張依民法第２４４條規定，可撤
      銷被告２人間就系爭持分土地之買賣及移轉行為，亦屬無
      據。
    ３綜上所述，原告本於民法第８７條、第２４４條規定，確
    　認被告丙○○及乙○○間就系爭持分土地之買賣關係及物
    　權移轉契約不存在，被告丙○○及乙○○應塗銷９４年３
      月１０日，針對系爭持分土地所有權移轉登記，為無理由
      ，應予駁回。
七、本判決原告先位之訴勝訴部分，因所命被告給付之金額未逾
    ５０萬元，依民事訴訟法第３８９條第１項第５款之規定，
    自應依職權宣告假執行。
八、本件判決之基礎已臻明確，兩造其餘之攻擊防禦方法及舉證
    ，於判決結果均無影響，毋庸一一論列，末此敘明。
九、據上論結，原告先位之訴為一部有理由，一部無理由，備位
    之訴為無理由，爰依民事訴訟法第７８條、第７９條、第３
    ８５條第１項，第３８９條第１項第５款，判決如主文。
中　　華　　民　　國　　96　　年　　10　　月　　30　　日
                  民事第二庭    法  官  劉正中
上列正本係照原本作成。
如對本判決上訴，須於判決送達後20日內向本院提出上訴狀。
中　　華　　民　　國　　96　　年　　10　　月　　30　　日
                                書記官  劉文永
